【裁判字號】    99,簡上,268
【裁判日期】    990811
【裁判案由】    損害賠償
【裁判全文】
臺灣臺北地方法院民事判決             99年度簡上字第268號
上  訴  人  丙○○
被上訴人    甲○
法定代理人  乙○○
上列當事人間請求損害賠償事件，上訴人對於民國99年3 月23日
本院新店簡易庭98年度店簡字第1139號第一審判決提起上訴，本
院於99年7 月21日言詞辯論終結，判決如下：
    主      文
上訴駁回。
第二審訴訟費用由上訴人負擔。
    事實及理由
一、上訴人起訴主張：
  (一)上訴人於民國88年7 月12日與上訴人之父、被上訴人之祖父
    王俊（已死亡），就王俊所有坐落臺北縣中和市○○街1 巷
    2 號7 樓房屋，訂定未經公證之租賃契約，約定租賃期限自
    88年8 月1 日起至138 年7 月31日止，計50年，租金每月1
    元，嗣於94年6 月間，王俊以贈與為原因將系爭房屋所有權
    移轉登記予被上訴人。被上訴人取得系爭房屋所有權後，以
    上訴人與王俊所訂租期逾5 年未經公證之租賃契約不得拘束
    被上訴人為由，訴請上訴人返還系爭房屋，並經臺灣板橋地
    方法院95年度板簡字第5676號判決上訴人應將系爭房屋遷讓
    返還被上訴人，因上訴人未經合法通知，該事件經臺灣板橋
    地方法院97年度簡上字第160 號判決以送達不合法為由發回
    更審，被上訴人則於該事件發回更審期間，將系爭房屋所有
    權移轉登記予訴外人朱俊霖，並撤回起訴。
  (二)修正後民法第425 條第2 項規定不適用於89年5 月7 日前所
    訂之租賃契約，依修正前民法第425 條買賣不破租賃之規定
    ，系爭租賃契約對受讓人即被上訴人仍繼續存在。被上訴人
    於97年11月12日將之出售並過戶予朱俊霖，致交付租賃物之
    義務履行不能，自應賠償上訴人自96年6 月1 日起至98年4
    月6 日止無法使用系爭房屋之損害，茲以市場行情每月租金
    21,380元計算，被上訴人計應賠償上訴人474,631 元。
二、被上訴人抗辯：王俊於94年4 月間將系爭房屋贈與被上訴人
    ，並於94年6 月間完成移轉所有權登記，上訴人於95年2 月
    至4 月間，乘王俊嚴重中風病危之際，對其軟硬兼施，並騙
    取其將印章交予保管，倒填租賃契約訂定日期為88年7 月，
    並訂立租賃期限50年，每月租金1 元之租賃契約，以迴避修
    正後民法之適用。上訴人自70年間即赴美國求學，爾後並定
    居美國及大陸地區，在美國及大陸地區置有多棟房屋，並長
    期在大陸地區經商，從未於系爭房屋居住，僅偶而數年回台
    短暫探親數日，並無承租系爭房屋之需求，而系爭租賃契約
    租賃期限50年，每月租金1 元，該契約顯係雙方通謀虛偽意
    思表示，依民法第87條第1 項前段規定，應屬無效，上訴人
    以系爭租賃契約對被上訴人仍繼續存在，請求自96年6 月1
    日起至98年4 月6 日止無法使用系爭房屋之損害，並無理由
    。
三、本件經原審判決上訴人全部敗訴，上訴人不服，提起上訴，
    並聲明：(一)原判決廢棄。(二)被上訴人應給付上訴人474,631
    元，及其中261,000 元自起訴狀繕本送達翌日即98年6 月27
    日起，其中213,631 元自98年10月2 日起，均至清償日，按
    年息5%計算之利息。被上訴人則答辯聲明：駁回上訴。
四、兩造不爭執之事項：
  (一)坐落臺北縣中和市○○街1 巷2 號7 樓房屋原為王俊所有。
  (二)王俊於94年6 月間，以贈與為原因，將系爭房屋所有權移轉
    登記予被上訴人。
  (三)被上訴人於97年10月28日將系爭房屋出售予朱俊霖，並於97
    年11月12日完成所有權移轉登記。
五、得心證之理由：
    上訴人主張系爭租賃契約對被上訴人仍繼續存在，被上訴人
    未履行交付租賃物之義務，自應賠償上訴人自96年6 月1 日
    起至98年4 月6 日止無法使用系爭房屋之損害474,631 元，
    為被上訴人所否認，並以前詞置辯，是本件所應審究者為：
    (一)上訴人與王俊於88年7 月12日就系爭房屋所簽訂之租賃契
    約是否因通謀虛偽意思表示而無效？(二)上訴人得否請求被上
    訴人賠償其96年6 月1 日至98年4 月6 日止無法使用系爭房
    屋之損害？其所受損害為何？茲論述如下：
  (一)上訴人與王俊於88年7 月12日就系爭房屋所簽訂之租賃契約
    是否因通謀虛偽意思表示而無效？
    按表意人與相對人通謀而為虛偽意思表示者，其意思表示無
    效，民法第87條第1 項前段定有明文。所謂通謀虛偽意思表
    示，乃指表意人與相對人互相故意為非真意之表示而言。又
    稱租賃者，謂當事人約定，一方以物租與他方使用收益，他
    方支付租金之契約，為民法第421 條第1 項所明定。故成立
    租賃契約，自以具有收取租金之真意而將物交付他人使用收
    益，始為真正之租賃。經查：
  1.上訴人與王俊於88年7 月12日簽訂房屋租賃契約書，固據王
    俊於臺灣板橋地方法院檢察署95年度偵字第19869 號竊佔等
    案件偵查中證稱：其於88年秋天與丙○○（按即上訴人）在
    大陸地區北京與丙○○就系爭房屋訂立租賃契約，租賃期間
    為50年，卷附房屋租賃契約書為真實，係其本人與丙○○簽
    訂等語（原審卷一第22-23 頁），惟此充其量僅足以證明系
    爭房屋租賃契約書形式上為真正，至上訴人、王俊間所為租
    賃之意思表示與其真意是否相符、其二人有無通謀之情形，
    仍應依據行為當時之客觀情狀認定之，先予敘明。
  2.系爭房屋坐落臺北縣中和市○○街，面積78.53 平方公尺，
    附近租金行情每月約2 萬元，有建物登記謄本、網路租屋行
    情資料在卷可憑（原審卷一第29頁、原審卷二第59-62 頁）
    。而王俊原擬將系爭房屋贈與上訴人，因上訴人擔心引起其
    他兄弟姊妹誤會，乃簽訂系爭房屋租賃契約書，約定租賃期
    間自88年8 月1 日起至138 年7 月31日止，計50年，租金每
    月1 元，亦有系爭房屋租賃契約書、王玉瓊書立之文書附卷
    可憑（原審卷一第20頁、第63-65 頁、本院卷第41-42 頁）
    。則自王俊原擬將系爭房屋贈與上訴人，嗣即本於同一目的
    與上訴人簽訂系爭租賃契約，約定之租金又僅每月1 元，等
    同於未收取租金一節觀之，即足徵王俊、上訴人均無由上訴
    人支付租金以使用收益系爭房屋之真意，其二人實為避免上
    訴人其他兄弟姊妹誤會而互相故意為非真意之表示（租賃之
    意思表示），以達成由上訴人使用收益系爭房屋之目的，則
    系爭租賃契約之訂定，自屬通謀虛偽，被上訴人抗辯系爭租
    賃契約之訂定為通謀虛偽意思表示，其意思表示無效，應堪
    信為真實。
  3.雖上訴人主張其與王俊為父子關係，親屬間之租賃非以租金
    收入為主要考量，倘系爭租賃契約非屬真實，被上訴人之母
    趙翎芝何以自願與上訴人簽署另一租賃契約並繳納租金，此
    外，被上訴人於臺灣板橋地方法院95年度板簡字第5676號返
    還租賃房屋事件，並未提及該契約為通謀虛偽意思表示，顯
    見被上訴人於當時亦認定該契約為真實等語。惟查：
  (1)租金為租賃物使用收益之對價，系爭房屋附近之租金行情每
    月約2 萬元，已如前述，如有出租他人使用收益之真意，當
    無僅收取租金每月1 元之可能，系爭租賃契約約定上訴人應
    支付之租金僅每月1 元，其租金金額與市場行情顯不相當，
    甚或等同於未收取租金，王俊、上訴人顯無收取或支付租金
    之真意，而非因親屬關係而約定低於市場行情之租金金額，
    其二人訂定之系爭租賃契約自屬通謀虛偽。
  (2)被上訴人之母趙翎芝因預備與被上訴人之父乙○○離婚，經
    上訴人之妹王玉菁詢問是否承租系爭房屋，其始與上訴人聯
    繫，經上訴人告知系爭房屋為王俊出租予其使用，其即於95
    年6 月25日於上訴人以電子郵件傳送之契約書上簽名，並與
    包括被上訴人在內之兒女同住系爭房屋，業據趙翎芝於臺灣
    板橋地方法院檢察署97年度偵字第20188 號侵占等案件陳述
    綦詳（本院卷第60頁反面），足見趙翎芝因王玉菁、上訴人
    之告知即就系爭房屋與上訴人另行簽訂租賃契約，其既未參
    與系爭租賃契約之簽訂，就王俊、上訴人簽訂系爭租賃契約
    之真意為何，亦未加以細究，自難僅以其事後與上訴人簽署
    另一租賃契約，即推定王俊、上訴人關於系爭租賃契約所為
    之意思表示非屬通謀虛偽。
  (3)被上訴人提起返還租賃房屋之訴，目的在於請求上訴人返還
    系爭房屋，系爭租賃契約未經公證、系爭租賃契約因通謀虛
    偽意思表示而無效，均為其攻擊防禦方法，被上訴人本得擇
    一主張，請求受訴法院為有利於被上訴人之判決，系爭租賃
    契約是否為通謀虛偽意思表示既屬事實問題，即應按行為當
    時之客觀情狀認定之，要不因被上訴人未於他案訴訟中加以
    主張，即謂該意思表示為真實。況被上訴人之父乙○○於代
    理被上訴人提起上開返還租賃房屋訴訟前，即曾寄發存證信
    函予上訴人表明系爭租賃契約租賃期間50年，租金每月1 元
    ，顯屬通謀虛偽意思之意旨，有存證信函附卷足憑（原審卷
    二第20頁），足見被上訴人從未認定系爭租賃契約為真實，
    僅未於上開返還租賃房屋之訴援用該攻擊防禦方法而已，上
    訴人主張被上訴人於上開返還返還租賃房屋訴訟未提及系爭
    租賃契約為通謀虛偽意思表示，其於當時亦認定該契約為真
    實等語，尚不足採。
  (二)上訴人得否請求被上訴人賠償其96年6 月1 日至98年4 月6
    日止無法使用系爭房屋之損害？其所受損害為何？
    系爭租賃契約因通謀虛偽意思表示而無效，既詳前述，上訴
    人即無援引修正前民法第425 條規定主張系爭租賃契約對被
    上訴人仍繼續存在之餘地，其以被上訴人未能履行該契約交
    付租賃物之義務為由，請求被上訴人賠償96年6 月1 日至98
    年4 月6 日其無法使用系爭房屋之損害474,631 元，核非有
    據，自難准許。上訴人既不得以被上訴人未履行系爭租賃契
    約為由請求被上訴人賠償損害，有關上訴人所受之損害為何
    ，本院自無庸再加以審究，併予敘明。
六、綜上所述，上訴人主張系爭租賃契約對被上訴人仍繼續存在
    ，其得以被上訴人未能履行交付租賃物之義務，請求被上訴
    人賠償96年6 月1 日至98年4 月6 日其無法使用系爭房屋之
    損害，為不足採。從而，上訴人依債務不履行之規定，請求
    被上訴人給付上訴人474,631 元，及其中261,000 元自起訴
    狀繕本送達翌日即98年6 月27日起，其中213,631 元自98年
    10月2 日起，均至清償日，按年息5%計算之利息，即屬無據
    ，不應准許。原審為上訴人敗訴判決，核無不合，上訴意旨
    指摘原判決不當，求予廢棄改判，為無理由，應予駁回。
七、本件事證已臻明確，兩造其餘攻擊防禦方法及所提證據，核
    與本件判決結果不生影響，爰不另一一論述，附此敘明。
八、結論：本件上訴為無理由，依民事訴訟法第436 條之1 第3
    項、第449 條第1 項、第78條，判決如主文。
中    華    民    國    99    年    8     月    11    日
                  民事第二庭  審判長  法  官  張松鈞
                                      法  官  羅郁婷
                                      法  官  陳秀貞
以上正本係照原本作成。
本判決不得上訴
中    華    民    國    99    年    8     月    11    日
                                      書記官  劉碧輝

司法院資訊處製作；財團法人民間司法改革基金會備份。
